【裁判字號】    89,台上,4465
【裁判日期】    890727
【裁判案由】    貪污
【裁判全文】
最高法院刑事判決                              八十九年度台上字第四四六五號
    上  訴  人  台灣高等法院高雄分院檢察署檢察官
    被      告  甲○○
                乙○○
    右  一  人
    選任辯護人  黃昭熙律師
右上訴人因被告等貪污案件，不服台灣高等法院高雄分院中華民國八十九年五月四日
第二審更審判決（八十八年度上更(二)字第二八五號，起訴案號：台灣屏東地方法院檢
察署八十四年度偵字第五八○五號），提起上訴，本院判決如左：
    主  文
上訴駁回。
    理  由
本件原判決以公訴意旨略以：被告甲○○原係屏東縣潮州鎮公所里幹事兼任農業課課
員，負責該所自耕能力證明書核發之審查等業務，為依據法令從事公務之人員，緣於
民國八十二年七月間，福鹿飼料股份有限公司（以下簡稱福鹿公司）負責人歐進吉，
欲將登記於股東王分西名下供福鹿公司廠房及倉庫等使用之坐落屏東縣潮州鎮○○○
段六三一之二、六三一之六、六三一之九地號農地，信託登記予有自耕農身分之鄭水
發，惟前揭土地編定使用種類為「特定農業區農業用地」，依據區域計劃法第十五條
及非都市土地使用管制規則第六條第二項規定，容許使用之項目並不包括工廠廠房及
倉庫，與內政部頒定之「自耕能力證明書之申請及核發注意事項」第八條第一項第一
款「承受農地之使用須符合區域計劃法有關土地使用管制法令之規定」限制不符，依
法不得申領自耕能力證明書，歐進吉及鄭水發為能順利辦理，乃委由代書即乙○○居
間，共同向甲○○央求，林某等人遂共同圖為不法之利益，明知前揭農地建有大型飼
料儲桶、廠房、倉庫、遮雨棚、圍牆、車棚或廢耕空地，均非供農業使用，不符核發
自耕能力證明書，甲○○竟於其職務上所掌之申請承受前揭農地核發自耕能力證明書
審查表之意見欄上打勾表示符合，矇騙審查小組審認合格，並據以核發鄭水發承受前
揭農地之自耕能力證明書，使歐進吉等人順利移轉前揭農地，而免繳土地增值稅計新
台幣二百十九萬九千九百十二元。因認被告甲○○、乙○○涉犯貪污治罪條例第六條
第四款之圖利罪嫌及刑法第二百十三條之公務員登載不實罪嫌。訊據被告甲○○、乙
○○始終否認有公訴人所指之犯行，被告甲○○辯稱：歐進吉當天只跟伊點頭招呼而
已，未曾交談，鄭水發及乙○○向伊指界勘查之農地成「匚」字型，他們只說車庫，
遮雨棚、空地、圍牆，在三筆農地上，其他絕未佔到，伊亦問乙○○廠房、飼料桶有
無佔用農地，乙○○說「沒有，廠房是六十二年建的」並提出廠房六十二年用電證明
等，致伊誤認廠房為合法建築物，依目測的與他們指界的相符，就寫相符，未經實際
測量，本來就無法目測出真正界限，伊依據申請人之指界，由他們切結屬實，所有核
發自耕能力證明書之現場勘查依慣例未以現場測量方式為之。因指界範圍內已拆除地
上物及栽種作物，與規定符合，拍照存證後才於審查表上填載符合，提出審查小組審
查。事後縱經測量尚有其他地上物未拆或申請人於拆除後再予增建，亦非勘查時所得
知，一切按作業程序辦理，未曾被關說予以通融，無任何犯意與犯行，且農地之移轉
本來就免繳增值稅，何來圖利增值稅等語。被告乙○○辯稱：伊有申請地籍圖核對，
但對不出來，伊去問過董事長歐朝琴土地界限，董事長說有舊廠是六十多年間所蓋，
另有新廠房遮雨棚等物，伊說依慣例六十多年之建物算合法，新的地上物則須拆除種
作物。勘查時伊祇是轉述董事長口述，比對地籍圖大概告訴甲○○界址，無矇蔽之意
，且用電證明、房屋設籍資料伊事先就申請好，若證明有越界建築情事即可作為合法
證明，仍可以取得自耕能力證明，無須拆除，不必請託甲○○通融等詞。經查：(一)同
案被告歐進吉雖於調查筆錄供稱：「甲○○初勘系爭三筆土地時已發現有大型飼料儲
桶四座，另有飼料廠房及倉庫等地上物，當場表示要一併拆除，惟該四座大型飼料儲
桶、廠房及倉庫均已建造完成多年，規模龐大，拆除將使公司損失頗重，鄭水發、乙
○○及我本人乃要求通融不要拆除，甲○○同意後，乃僅要求本公司拆除圍牆、遮雨
棚及種植椰子樹於空地上即可」、「初勘時……（甲○○）乃要求我們將圍牆及遮雨
棚拆除，另空地部分購買椰子樹栽種，……一星期後……完成後……甲○○複勘時…
…走一圈後，即離去，不久鄭水發的自耕能力證明書即核發下來」（偵查卷第四頁）
等語。鄭水發則供稱：「第一次會勘時甲○○當場表示三筆土地上因有廠房、儲桶、
遮雨棚、倉庫等建物又無作物，不能核發自耕能力證明書。……由於歐進吉表示大型
飼料儲桶若打掉將損失數千噸原料且工廠有半年不能生產……歐進吉在與乙○○及我
商討後決定象徵性打掉些許遮雨棚及廠房外牆……而後再通知甲○○進行第二次會勘
，甲○○雖仍再度表示第六三一之三號土地上大型飼料桶、糖蜜儲桶及電氣設備等仍
未拆除與規定不符，不過既已打掉遮雨棚及部分外牆，且補種椰樹幼苗，則可通融核
發」（見偵查卷第八、九頁）等詞。然比照上開供詞非無差異，據歐進吉所陳似指被
告甲○○於初次勘查時即表通融，同意歐進吉等僅拆除部分地上物之要求。而據鄭水
發所供，指明甲○○於初勘時表示不能核發自耕能力證明，始終未表明可以僅拆除
部分地上物，乃鄭水發、歐進吉、乙○○私下商議僅拆除部分，通知甲○○第二次查
勘時，甲○○仍未同意，經渠等請求始予通融。歐、鄭二人對於實際發生之事何以
述分歧，已非無疑。且如依歐進吉所言，甲○○第一次會勘時，即與歐進吉、鄭水發
達成部分拆除之共識；何以鄭水發稱複勘時，甲○○仍堅稱須全部拆除，待現場受請
託央求後始予通融？是同案被告歐進吉、鄭水發二人供述顯有矛盾。雖歐進吉於移送
檢察官初訊時仍循其於調查站之供述，惟其供述有疑，且其後二人於偵審中一再供稱
上開所言不實，係因被疲勞訊問受不了，擔心無法回家所致。歐進吉於原審證稱「我
是八十二年七月一日才進公司任副總經理，對三筆土地界限不很清楚，我祇知是在廠
房後面及旁邊空地，有一部分被廠房佔到。……我和甲○○並無交談，甲○○也沒問
我或鄭水發，我只陪他們走一段路，中途就先離去」，鄭水發證稱「我只是公司外務
員，董事長信任我，要求我將系爭土地信託登記於我名下，甲○○是與乙○○談，我
祇是跟著走……我沒有要求何處不要拆，因與我無關，我僅是被拜託登記為名義所有
人」等語。衡之常情，鄭水發僅係受信託為系爭土地之所有權人而已，非實際權利人
，其自無必要為爭取核發證明而向勘查人員央求，所述尚堪採信。且同案被告歐進吉
、鄭水發於調查站及偵查中所為不利於被告甲○○、乙○○之供詞，互相歧異、矛盾
，審理中復均稱渠等在調查站及偵查中所言不實，自難以渠等上開有瑕疵之供述，遽
為被告甲○○、乙○○不利之認定。(二)坐落屏東縣潮州鎮○○○段六三一之二、六三
一之六、六三一之九地號農地，與同段六三一之五、六三一之八、六三一之四、六三
一之十地號等工業用地相鄰，同屬福鹿飼料公司所有。且系爭三筆農地圍繞在同段六
三一之五、六三一之八、六三一之四、六三一之十地號等工業用地周圍，成「匚」字
型；上開工業用地於六十二年間即蓋有工業廠房及飼料儲存桶等地上物，而工業用地
廠房與佔用農地廠房連成一體，且系爭三筆農地與其他工業用地間，並無圍牆或分隔
物存在，有勘驗筆錄、建築改良物登記簿謄本及複丈成果圖可憑，由上開土地相鄰關
係、地形位置、建物坐落等情形觀之，則該公司所有之廠房及大型飼料桶是否有越界
佔用到系爭三筆農地，若非地政專業人員實難僅憑地籍圖以目測方式，即判定廠房及
飼料桶有越界佔用系爭三筆農地。(三)又被告甲○○第一次會勘時，在現場時有問廠房
及飼料桶有無佔用農地，乙○○說沒有，廠房是六十二年建的，並當場提出廠房用電
證明，致甲○○誤信廠房及飼料桶未佔用農地，並就系爭農地「匚」字型指界，認六
三一之六地號上有二個遮雨棚及圍牆、六三一之二地號上有倉庫及車棚、六三一之九
地號為空地但舖有柏油，與申請自耕能力證明規定不符，乃要求拆除地上物及刨除柏
油地面後，再行會勘，嗣同案被告歐進吉拆除上開地上物及刨除柏油地面，並栽種椰
子樹後申請複勘，始核發自耕能力證明書，而歐進吉取得自耕能力證明書後，再行搭
蓋回復原狀等情，業據被告甲○○供述不移，核與被告乙○○及同案被告歐進吉、鄭
水發審理中供述相符，並有栽種椰子樹照片八幀附卷可稽，且倉庫部分確屬舊料重建
，亦經原審勘驗屬實。而廠房確於六十二年間所建，有建築改良物登記簿謄本可證，
與越界佔用農地之廠房相連，未經測量顯難確定。且同案被告鄭水發、歐進吉明知系
爭三筆農地上建有大型飼料儲桶、廠房，且不得拆除，無從改善使之符合規定，以申
請自耕能力證明，則渠等隱瞞查勘人員猶有未及，自不可能主動向被告甲○○陳明上
開飼料儲桶、廠房佔用農地。是被告甲○○所辯，伊在現場時有問廠房及飼料桶有無
佔用農地，乙○○說沒有，廠房是六十二年建的，並當場提出廠房用電證明，致伊誤
信廠房及飼料桶未佔用農地，渠等就系爭農地「匚」字型指界，說只有車棚，遮雨棚
、空地、圍牆在農地上乙節，應非子虛。參以被告甲○○第一次會勘時，發現系爭農
地上有車棚，遮雨棚、空地、圍牆等地上物，即要求拆除地上物及刨除柏油地面並栽
種農作物，並於歐進吉拆除上開地上物及刨除柏油地面，裁種椰子樹後申請複勘，甲
○○始核發自耕能力證明書等情觀之，益徵被告甲○○並無圖利他人之犯意，否則何
須要求歐進吉等人拆除上開地上物及刨除柏油地面，並裁種椰子樹後，再行複勘始發
給自耕能力證明書。(四)被告甲○○係村里幹事調任於農業課，僅負責自耕能力證明書
核發之審查等業務，未曾有專業測量能力，如何能從地籍圖、航照圖上比對出土地之
明確界址而得知地上物有無越界﹖而被告甲○○之職掌，據證人林景華於第一審證稱
：「實地勘查需要申請人聲請地籍圖謄本，再由當事人在現場指界。因主辦單位是鄉
公所的事，審查小組不參加外驗，祇有審查資料是否符合規定，最主要是看謄本是否
偽造，是否屬於農牧用地而已」等情（見一審卷第三一頁），顯然被告甲○○並無實
地測量之義務，參以自耕能力證明申請書上特別記載應由申請人自行切結「如有申報
不實，願負法律責任」等字樣，並附申請人切結欄（見偵查卷第一八三頁），足見未
作實地測量所可能造成之疏誤，乃程序規定上將責任歸之申請人，審查人未負實質審
查義務下必然之結果。被告甲○○所任職務既未負實地測量勘查之義務，則其僅持航
照圖、地籍圖大致比對參照申請人之指界，即無違失可言。縱事後經測量發現有誤，
亦不得遽予推斷其有明知不實而故為不實登載之故意，尤不得因此誤載進而臆測其有
圖利不法之犯意。(五)再系爭三筆農地曾分別於六十七年、六十九年及七十五年間移轉
登記於王分西名下，嗣因王分西欲自福鹿公司退股，始為本件移轉登記予鄭水發之行
為。換言之，系爭三筆農地早經先後三次核發自耕能力證明書予王分西供其辦理移轉
登記之用，此有土地登記簿謄本可稽，並經王分西於調查站中供明。而系爭工業廠房
等地上物，業經原審前審函屏東縣潮州鎮地政事務所檢送八老爺段六三一之四、之五
、之八等地號土地上建築物之登記簿謄本查明建物登記時間為六十二年五月間屬實，
此有建號三六二（福鹿公司工廠）、五六一（工廠及辦公廳、倉庫等建物）、三六○
及三六一（店鋪）之登記簿謄本四件附卷可稽，參以卷附之福鹿公司於六十一年五月
裝錶供電之證明書（台灣電力公司屏東區營業處書函），堪認福鹿公司早於六十二年
間成立，公司所使用之廠房、倉庫等地上物於六十二年間即已興建存在。而查系爭三
筆農地係於六十四年十月六日公告編定為特定農業區農牧用地，依非都市土地使用管
制規則第八條第一項規定「土地使用編定後，其原有使用或原有建築物不合土地使用
分區規定者，在政府令其變更使用或拆除建築物前，得為從來之使用，原有建築物除
准修繕外，不得增建或改建」，從來使用之認定應檢具編定公告前已作該項使用之
航照圖或基本圖編定公告前，其地目足以顯示作該項使用之地籍謄本編定公告前
相關機關核准或證明已作該項使用之文件其他足堪證明在編定公告前已作該項使用
之相關文件，經當地縣市政府認定確為編定前已作該項使用後，准予維持從來之使用
等情，有內政部八十六年六月二日台內地字第六六八四○六八號函在卷可憑，復經
證人即地政事務所股長林景華於一審結證「農業用地如已有准許使用之建物，就不違
反都市區域計劃法的規定，可以發給自耕能力證明，如果只有點狀的使用，如不妨害
該土地使用，是沒有問題的。」等語（見一審卷第三四頁），證人陳從文即屏東縣潮
州鎮公所農業課課長於原審前審證稱「這三筆土地上有建物，如果是合法使用，可以
核發……」等詞，則系爭廠房等建物既早於六十四年十月六日其所在基地經公告編定
為特定農業區以前即已存在，又未經政府令其變更使用或拆除之，依上開內政部函釋
，當可認為從來使用之建物准予維持使用。被告乙○○既知此情，並事先申請用電證
明、房屋設籍資料備用，當認為系爭廠房、飼料桶有合法存在之依據。自不可能被告
甲○○查勘時發現越界農地情事，命申請人須拆除時未據理由而爭，反以拆除飼料桶
、廠房等地上物受損過鉅而央求通融之理﹖益證共同被告歐進吉、鄭水發於調查站或
偵查中所供不利於被告等之詞委有不實，不足採信。從而，被告甲○○經指界查勘，
以其所發現系爭三筆土地上有遮雨棚、圍牆、車棚等物已拆除且已種植農作物，符合
核發自耕能力證明書之規定而記載「擬符合，請小組審查」，並無任何登載不實之故
意。既無登載不實之故意，自無圖利之動機及犯行。至於農地之移轉本無須課徵土地
增值稅，平均地權條例第四十五條第一項、農業發展條例第二十七條分別定有明文，
與自耕能力證明書之核發並無直接關係，蓋自耕能力證明書雖係農地移轉登記之必備
條件，但若無該證明書，僅係該農地不得移轉登記而已，並非農地之移轉可分為「無
自耕能力」與「有自耕能力」兩種，更無所謂有自耕能力者無須課徵土地增值稅，而
無自耕能力者，則移轉登記要繳土地增值稅。故本件公訴人以准予核發自耕能力證明
書即為圖利土地增值稅，實有誤解。綜上所述，被告甲○○、乙○○所辯尚堪採信。
此外，查無其他積極確切之證據足認被告甲○○、乙○○有公訴人所指之犯行，要屬
不能證明其犯罪，因而將第一審就甲○○、乙○○部分科刑之判決撤銷，改判諭知甲
○○、乙○○均無罪，已明其證據之取捨及論斷被告等均無罪之理由綦詳，經核於
法尚無違誤。檢察官上訴意旨稱：(一)原審以共同被告歐進吉、鄭水發就被告甲○○勘
查現場後，雖發現系爭土地不合核發自耕能力證明，然猶予通融之細節供述歧異，因
而此不利之供詞不可採；惟查歐進吉、鄭水發於調查站訊問時，已一致供稱被告甲○
○於初勘系爭三筆土地時已發現有廠房、儲桶、倉庫等地上物，此基本事實二人之供
述完全相同，原審僅依二人細節供述略有不同，即認為不可採信，認定證據力與經驗
法則有違，況本件犯罪時間為八十二年七月勘查，而案發係隔二年後之八十四年八月
始接受訊問，何能強求二人供述通融之細節完全一致﹖且歐進吉、鄭水發二人已在一
審因共同圖利判決有罪確定，若無此事實，何以甘願接受判決結果﹖此外，依作業程
序，必因當事人提出申請後，潮州鎮公所始有案可審查，乃被告甲○○自承未申請前
，即由代書即被告乙○○陪同查看現場（參見偵查卷第十五頁背面第八行），益見彼
此事前即有共同圖利及偽造文書之共識。(二)歐進吉、鄭水發與被告甲○○承辦人並無
怨仇，何以其等於調查站初訊時即供稱有要求被告甲○○通融之情事﹖而被告甲○○
亦明知依核發注意事項第九項規定，必要時得簽會建管等相關單位認定（參見八十四
年偵字第五八○五號卷第十五頁第三－六行），何以不依規定辦理﹖竟一味依據鄭水
發、歐進吉及代書即被告乙○○之指界，聽任申請人，棄上開規定於不顧﹖況且，參
之鄭水發、歐進吉等人於第一次勘查現地後，僅拆除遮雨棚、圍牆，復於空地上種植
椰子樹，如非經由甲○○之同意與指示，何以僅拆除無關緊要之週邊設備，對於廠房
、倉庫等重要設備則未予拆除，卻能通過審查﹖如非經由鄭水發、歐進吉、乙○○之
央求，何以能避重就輕而如此之巧合﹖原審對於上開不利被告之點未予以採認，其採
證自有違論理法則云云。然按犯罪事實應依證據認定之，無證據不得推定其犯罪事實
，刑事訴訟法第一百五十四條定有明文。又證據之取捨及事實之認定，乃事實審法院
職權之行使，苟與經驗法則及論理法則無違，即不能任意指摘為違法。本件原判決就
同案被告歐進吉、鄭水發於調查及偵查中所為之供詞，如何互相歧異、矛盾，且渠等
於審理中均供稱在調查及偵查中所言如何不實，皆難據為甲○○、乙○○不利之認定
，已說明甚詳。而歐進吉、鄭水發雖經第一審判決有罪，但因均經宣告緩刑，未上訴
確定，並不足據以推論渠等甘受判決之結果，亦不足因而推定甲○○、乙○○有圖利
罪之論據。又原判決綜合各項調查所得之心證，對於甲○○在乙○○代申請核發自耕
能力證明書審查表之意見欄記載「擬符合，請小組審查」之內容，認無任何登載不實
之故意；復說明農地之移轉，依法本無須課徵土地增值稅，與自耕能力證明書之核發
並無直接關係，自無圖利之動機及犯行；而就乙○○受委任申辦自耕能力證明書，如
何無央求甲○○通融之理，均已詳予論述，所為之論斷，尚與經驗法則及論理法則無
違。檢察官上訴意旨猶就原審採證認事之職權行使，及原判決已明白論斷之事項，並
以臆測之詞，指摘原判決採證有違論理法則，難謂有理由，應予駁回。
據上論結，應依刑事訴訟法第三百九十六條第一項，判決如主文。
中      華      民      國    八十九    年      七      月    二十七    日
                              最高法院刑事第十一庭
                                  審判長法官  莊  登  照
                                        法官  洪  明  輝
                                        法官  蔡  清  遊
                                        法官  黃  一  鑫
                                        法官  林  秀  夫
      右正本證明與原本無異
                                              書  記  官
中      華      民      國    八十九    年      八      月      三      日


司法院資訊處製作；財團法人民間司法改革基金會備份。
